【裁判字號】    95,訴,540
【裁判日期】    951214
【裁判案由】    商標註冊
【裁判全文】
臺北高等行政法院判決
                                     95年度訴字第00540號
                              .
原      告  甲○○
被      告  經濟部智慧財產局
代  表  人  蔡練生（局長）
訴訟代理人  乙○○
上列當事人間因商標註冊事件，原告不服經濟部中華民國94年12
月9日經訴字第09406141870號訴願決定，提起行政訴訟。本院判
決如下：
    主  文
訴願決定及原處分均撤銷。
被告對於原告民國93年8月6日「大長今」商標註冊申請案（申請
案號：000000000），應遵照本判決之法律見解作成決定。
原告其餘之訴駁回。
訴訟費用由被告負擔。
    事  實
緣原告於民國（下同）93年8月6日以「大長今」商標（下稱系爭
商標），指定使用於商標法施行細則第13條所定商品及服務分類
表第5類之中藥材、草藥、四物丸、枇杷膏、酸痛跌打損傷敷藥
、藥用酒、人蔘、胃藥、藥用喉糖、調經丸、中藥藥膳包、魚肝
油、人蔘精、大蒜精膠囊、靈芝膠囊、胎盤素膠囊、營養補充劑
、含維他命及礦物質之營養補充品、甲殼質膠囊、糖尿病患者用
之營養物商品，向被告申請註冊。案經被告審查，以「大長今」
為韓國MBC電視公司製作之連續劇，內容敘述15世紀朝鮮時代（
韓國）第1個女御醫奮鬥成功之故事，該劇在日本、香港、美國
等地播放時均廣受歡迎，在我國播出時收視率更高居第一，成為
家喻戶曉之節目，劇中所介紹之藥材、食材、烹調方式、養生方
法，已成為時下熱門話題，系爭商標未經其同意，以相同之中文
「大長今」作為商標圖樣，指定使用於中藥材、草藥、中藥藥膳
包、人蔘精、營養補充劑．．．等與藥膳養生相關商品，客觀上
不無使消費者對其所表彰商品之來源或產製主體，產生混淆誤信
而予購買之虞，依商標法第23條第1項第12款及第24條第1項規定
，應不准註冊，乃以94年8月17日商標核駁第0000000號審定書為
核駁之處分。原告不服，提起訴願，遭決定駁回，遂向本院提起
行政訴訟。茲摘敘兩造訴辯意旨如次：
甲、原告方面：
一、聲明：求為判決
１、訴願決定及原處分均撤銷。
２、被告應核准原告所申請第000000000號「大長今」商標之註
    冊。
３、訴訟費用由被告負擔。
二、陳述：
１、有關他人使用之商標在國外或國內並無先行註冊登記並取得
    確切商標所有權與使用之事實，或者2商標之服務項目性質
    相去甚遠，實無致生混淆誤認之疑慮，即無商標法第23條第
    1項第12款規定之適用：
  (1)按商標法第23條第1項第12款規定之適用，必有明確之事證
    足認他人已於國內或國外依法先行註冊並取得確切商標所有
    權，且他人所有（非僅使用）之商標已達著名程度，且申請
    註冊之商標有致相關公眾發生混淆誤認之虞，或有致他人商
    標與特定商業來源間之聯繫能力減弱及使他人商標信譽或形
    象遭到損害玷污者，始足當之。若他人使用之商標在國外或
    國內並無先行註冊登記並取得確切商標所有權與使用之事實
    ，或2商標之服務項目性質相去甚遠，實無致生混淆誤認之
    疑慮，即應無上開規定之適用。
  (2)若主管機關依其主觀標準，並且根據不確切之客觀證據（如
    「未經證實之網路新聞與廣告」），逕自認定使用未經依法
    註冊登記之名號且利用平面圖像、數位影音、電子媒體，即
    符合商標法第23條第1項第12款規定之「他人著名商標或標
    章」要件，則我國民法、商標法所本之大陸成文法系與登記
    主義將陷於紊亂，招致爭訟不已。被告已違反行政程序法明
    文規定之明確性原則、信賴保護原則、平等原則及行政自我
    拘束原則（行政程序法第5條、第8條及第6條參照），逾越
    行政裁量權之界線（行政程序法第10條參照），人民對我國
    商標註冊登記之公示與公信所生之信賴保護將無所依從。
  (3)被告將商標法第6條使用商標之規定與商標法第23條第1項第
    12款規定要件「商標所有權之歸屬」先後次序混淆，更顯現
    被告之基本法律邏輯錯誤。此外，依我國商標法之登記主義
    ，「依法先行登記註冊商標者」應較「無權先行使用商標者
    」具有商標所有權之優先取得地位，使用商標但未依法註冊
    登記商標或合法取得商標所有權者並不當然擁有使用商標之
    所有權，無論其戲劇名稱或商標之使用著名與否皆然，此為
    我國商標審查法規明文規定之基本原則，不容違法行政處分
    逾越法定裁量範圍。
２、被告並未提出任何資料證明韓國MBC電視台已先行在國內、
    外依法登記且合法取得「大長今」商標之所有權，以及合法
    使用該商標從事中藥材、四物丸等商品，茲說明如下：
  (1)系爭商標係指定使用於「中藥材、草藥、四物丸、枇杷膏、
    酸痛跌打損傷敷藥、藥用酒、人蔘、胃藥、藥用喉糖、調經
    丸、中藥藥膳包、魚肝油、人蔘精、大蒜精膠囊、靈芝膠囊
    、胎盤素膠囊、營養補充劑、含維他命及礦物質之營養補充
    品、甲殼質膠囊、糖尿病患者用之營養物」之商品，被告初
    步審查，以該商標圖樣上之「大長今」與韓國MBC電視台之
    「大長今」著名商標相同，認有致相關公眾混淆誤認之虞，
    或有減損著名商標或標章之識別性或信譽之虞，因而謂有違
    商標法第23條第1項第12款規定。
  (2)惟被告並未提出任何資料證明韓國MBC電視台已先行在國內
    、外依法登記並且合法取得「大長今」商標之所有權，以及
    合法使用該商標於「中藥材、草藥、四物丸、枇杷膏、酸痛
    跌打損傷敷藥、藥用酒、人蔘、胃藥、藥用喉糖、調經丸、
    中藥藥膳包、魚肝油、人蔘精、大蒜精膠囊、靈芝膠囊、胎
    盤素膠囊、營養補充劑、含維他命及礦物職之營養補充品、
    甲殼質膠囊、糖尿病患者用之營養物」等商品，僅以在本件
    原告申請登記案之申請日之後，「大長今」戲劇在國內之著
    名程度與電視台週邊商品熱賣之網路新聞廣告（未經查證實
    際熱賣程度，但目前確定國內已無相關商品熱賣情事），即
    認定「大長今」為韓國MBC電視台所擁有之「著名之商標或
    標章」，卻未指出被告認定韓國MBC電視台合法擁有「大長
    今」商標所有權之我國法規明文依據。
  (3)被告所稱韓國MBC電視台從事之授權與販售商品活動，依法
    並不能視為韓國MBC電視台已合法取得「大長今」之商標所
    有權或韓國MBC電視台可以在我國合法使用「大長今」商標
    。且「大長今」縱為韓國MBC電視台製作之電視劇，充其量
    僅屬於戲劇著作，並非「商標」之所有權合法取得與使用，
    而著作權與商標權係屬不同範疇，自不能以此即謂系爭商標
    之註冊有違反商標法第23條第1項第12款規定情事，被告之
    初步審查容有重新斟酌之必要。
  (4)參酌鈞院89年度訴字第1957號判決：「本案中參加人是以已
    具知名度、具有商業利用價值電影角色之識別符號來作商標
    使用，而『007』電影在國內享有極高之知名度也屬不爭之
    事實。正如前所述，系爭商標早在使用之前即已取得等同於
    商品識別作用之區別功能。此時參加人只要使用該商標，其
    可以比其他自創商標圖樣之業者更快速，也更容易建立起該
    商標之強烈識別作用，而取得著名商標之地位。．．但若參
    加人只為商標註冊，卻完全不在本國法域內使用該商標，則
    著名商標著名性所指之商品來源辨識功能即無從建立，．．
    又如何能取得著名商標之地位，甚至擴張其商標專用權之範
    圍。．．固然在商品上標示著他人具有商業價值、但非屬商
    標之其他識別標誌，也有可能使消費者對商品來源形成一些
    暗示性的印象，此等『搭便車』之行為，確有加以規範及防
    止之必要性，但其規範的強度實不宜與著名商標保護方式同
    視。而商標法第37條第7款所保護之『著名商標』卻應該是
    實際上活躍於市場上、真實行銷商品（或服務）的商體，乃
    屬商標保護之核心領域，實不宜應將一些邊界案型亦納入該
    條文內，導致條文之過重負荷。」之意旨，益明韓國MBC電
    視台之電視劇「大長今」根本不符合「著名商標」之定義，
    且其商標之排他性範圍亦不可從電視劇擴及系爭商標指定使
    用之「中藥材、草藥、四物丸、枇杷膏、酸痛跌打損傷敷藥
    、藥用酒、人蔘、胃藥、藥用喉糖、調經丸、中藥藥膳包、
    魚肝油．．」等商品。
  (5)被告係我國商標審查主管機關，於人民重大權利之審查駁回
    ，竟草率引用網路廣告、學術研究機構對於行銷範例之研討
    會議等小眾活動，作為涵攝商標法第23條第1項第12款「他
    人著名商標」構成要件之佐證，試想，不看電視劇、不使用
    網路或不參加學術活動之更廣大人民如何知悉且信服其對於
    「他人著名商標」之評斷標準？法之安定性與明確性遭其破
    壞無遺。
３、系爭商標指定服務與韓國MBC電視台製作之電視劇性質相去
    甚遠，更無致生混淆誤認之疑慮。亦即，系爭商標指定使用
    之「中藥材、草藥、四物丸、枇杷膏、酸痛跌打損傷敷藥、
    藥用酒、人蔘、胃藥、藥用喉糖、調經丸、中藥藥膳包、魚
    肝油、人蔘精、大蒜精膠囊、靈芝膠囊、胎盤素膠囊、營養
    補充劑、含維他命及礦物職之營養補充品、甲殼質膠囊、糖
    尿病患者用之營養物」之商品，乃專門提供消費者服用之藥
    品與營養品，以達到保養及健康之目的，反觀被告引據之「
    大長今」主要使用於電視劇之名稱，或可表彰其製作及發行
    ，其與系爭商標所指定之服務性質、內容截然不同，行銷管
    道、交易對象毫不重疊，實不致發生混淆誤認情事，是被告
    斷言系爭商標有違商標法第23條第1項第12款規定，實嫌主
    觀速斷，難令原告心服。
４、再者，經原告翻閱商標公報，得知我國不同行業之業者以韓
    國電視劇劇名作為商標文字，獲被告核准註冊者，不乏其例
    ，舉凡註冊第0000000號「情定大飯店GING DING及圖」商標
    、註冊第0000000號「冬季戀歌」商標、註冊第0000000號「
    商道」商標及註冊第175166號「火花」商標等，上開商標均
    為韓劇劇名，但商標註冊人均為我國業者，被告並未認其有
    使相關消費者混淆誤認之虞，則原告以系爭商標指定於性質
    截然不同之「中藥材、草藥、四物丸、枇杷膏、酸痛跌打損
    傷敷藥、藥用酒、人蔘、胃藥、藥用喉糖、調經丸、中藥藥
    膳包、魚肝油．．」等商品申請註冊，亦無獨與韓國電視劇
    「大長今」致生混淆誤認之情事，或有減損其商標識別性或
    信譽之可言，系爭商標理應無商標法第23條第1項第12款規
    定之適用。
５、按商標法第23條第1項第12款規定之適用，除被告對「他人
    著名商標」所提抽象標準外，依據該條文本文及但書規定，
    被告應舉證證明相關之構成要件，茲說明如下：
  (1)所謂「他人」，須為「商標之所有人」，且他人應已先取得
    國內或國外商標合法所有權登記之當地官方書面證明（商標
    法第2條參照），而非僅有使用或廣告商標之事實。否則先
    以「商標」廣告卻後申請商標登記之人，即排除先申請登記
    商標人之所有商標類別申請登記權利，豈非違背我國商標法
    之登記主義原則？
  (2)所謂「著名商標」之認定，絕非僅符合使用或廣告「著名商
    標」事實之形式認定標準即可，應以此商標所彰顯之商品或
    服務已達著名程度且持續一定期間為實質認定標準，尤其「
    大長今」之廣為人知，實為歷史戲劇書籍之著名，而非商標
    所彰顯之商品或服務已達著名程度，至今消費者僅存對「大
    長今」歷史戲劇知曉，對於被告所認定「著名商標」之廣告
    商品之內容應已不復記憶可為佐證。
  (3)被告自身不但將「大長今」歷史戲劇書籍之著作權與「他人
    著名商標」混淆，更在無法律明確授權之下，擅自擴張「混
    淆誤認」之解釋，完全禁止並排除「大長今」商標其他所有
    項目之依法登記權利，違反明確性原則與依法行政原則等行
    政法一般原則。被告所引用之法規命令欠缺法律之明確授權
    與違反法律保留原則，嚴重侵害人民基本權，使原告依法申
    請商標登記之合法權利無端喪失，造成契約履行不能而無法
    進行原定之營業活動，致喪失工作、客戶與經濟收入，蒙受
    重大損失。
  (4)行政機關應衡量依法行政、公益原則、人民基本權、信賴保
    護原則、信賴利益、法安定性等行政法之一般原則，再參照
    個案情形後，依據比例原則之適當性、必要性及衡量性作出
    行政處分。被告所為處分有違上開行政法之正當程序，亦未
    於處分書中陳列法律明確授權被告之合法條文。按商標法相
    關法律與判例皆無保護無權使用他人或無主商標之明確法律
    授權依據。被告之行為不但涉及職業與營業自由之侵害，更
    實質侵害人民實體法權益。若韓國、香港、中國地區之「大
    長今」商標合法所有權人向被告提出登記申請，被告是否能
    依據商標法第23條第1項第12款規定排除其登記權利而認定
    韓國MBC電視台已擁有台灣地區之「大長今」商標合法所有
    權？
６、被告所引據之韓國電視劇「大長今」僅屬戲劇著作之名稱，
    並非當然屬商標之合法擁有所有權與合法使用，而著作權與
    商標專用權係屬不同範疇，自不能以此即謂系爭商標之註冊
    有違反商標法之規定，遑論被告並未提出在原告依法申請登
    記註冊「大長今」商標之前，韓國MBC電視台已先行在國內
    、外依法登記註冊並且合法取得「大長今」商標之所有權，
    以及合法使用「大長今」商標於「中藥材、草藥、四物丸、
    枇杷膏、酸痛跌打損傷敷藥、藥用酒、人蔘、胃藥、藥用喉
    糖、調經丸、中藥藥膳包、魚肝油．．」等商品達著名程度
    之相關確切證明供參考，被告所提出在本案依法申請登記註
    冊之後於網路新聞廣告之不明確事件（訴外人辛紹祺已取得
    香港地區「大長今」之商標優先權，並非如被告所引未經證
    實之廣告新聞謂護膚專家或屈臣氏取得授權）。
７、在香港及中國大陸，有關「大長今」之商標註冊權人，並非
    韓國MBC電視公司，即使該公司在韓國有申請商標註冊，然
    不一定使用中文「大長今」3個字註冊。被告反早已核准我
    國業者以韓劇劇名，舉凡「情定大飯店」、「冬季戀歌」、
    「商道」、「火花」等作為商標文字，註冊於各種商品或服
    務，則原告以系爭商標指定使用於「中藥材、草藥、四物丸
    、枇杷膏、酸痛跌打損傷敷藥、藥用酒、人蔘、胃藥、藥用
    喉糖、調經丸、中藥藥膳包、魚肝油．．」等商品，自無獨
    與據爭商標發生混淆或減損其識別性及商譽之虞，尤其據爭
    商標主要使用於電視劇製作及發行，與原告服務之性質、內
    容迥不相侔，行銷管道、交易對象均屬有別，相關消費者更
    無致生混淆誤認之情事，迺系爭商標實無違法之虞，被告之
    初步審查恐過於率斷，容有重新審酌之必要，原處分及訴願
    決定均屬違誤。
乙、被告方面：
一、聲明：求為判決駁回原告之訴，訴訟費用由原告負擔。
二、陳述：
１、按商標相同或近似於他人著名商標或標章，有致相關公眾混
    淆誤認之虞，或有減損著名商標或標章之識別性或信譽之虞
    者，不得註冊，為商標法第23條第1項第12款前段所明定。
    而所稱「著名之商標或標章」，指有客觀證據足以認定該商
    標或標章，已廣為相關事業或消費者所普遍認知者，復為商
    標法施行細則第16條所明定。又所謂「有致相關公眾混淆誤
    認之虞者」，係指商標或標章有使相關消費者對其所表彰之
    商品來源或產製主體產生混淆誤認之虞者而言。而判斷是否
    有混淆誤認之虞，被告公告之「混淆誤認之虞」審查基準列
    有各項相關參考因素。又商標近似及據爭商標是否著名2項
    要素，依上開規定為必須具備之要件，其他參酌要素則視個
    案中是否存在而為斟酌，合先敘明。
２、有關本案存在之相關因素之審酌，茲說明如下：
  (1)2商標構成近似且近似程度極高：
    所謂商標近似，係指2商標予人之整體印象有其相近之處
      ，若其標示在相同或類似的商品／服務上時，以具有普通
      知識經驗之消費者，於購買時施以普通之注意，可能會有
      混淆而誤認2商品／服務來自同一來源，或誤認不同來源
      之間有所關聯（參照「混淆誤認之虞」審查基準5.2.1所
      載）。
    原告申請註冊之系爭商標，其圖樣為單純橫書之中文印刷
      體「大長今」3字，與韓國MBC電視公司改編自歷史人物而
      製播之宮廷劇名稱「大長今」完全相同，在亞洲地區、美
      國芝加哥之韓美電視台及我國播出時，其收視率極高，韓
      國MBC電視公司進而發展「大長今」一劇之周邊衍生商品
      ，並授權使用「大長今」商標於食補商品等，使該公司多
      所獲利，且早於系爭商標之申請日93年8月6日前，網路中
      自由新聞網已報導有關該電視台周邊商品熱賣之新聞，顯
      見「大長今」非僅為一韓國電視劇之名稱，且在系爭商標
      提出申請之前，該電視台已有將「大長今」以商標之型態
      ，使用於該電視劇周邊商品上之事實，足以使相關消費者
      認識其為表彰商品之商標，又2者商標中文完全相同，近
      似程度極高，以具有普通知識經驗之消費者，於購買時施
      以普通之注意，可能會有所混淆而誤認2者來自同一來源
      ，應屬構成近似之商標。
  (2)韓國MBC電視公司之電視劇「大長今」為著名商標：
    「大長今」一劇內容係敘述韓國（朝鮮時代）第1個女御
      醫奮鬥成功之故事，於日本、香港等亞洲地區播出造成熱
      烈迴響，創下收視佳績，甚至連美國芝加哥的韓美電視台
      亦熱烈播映廣受歡迎，而我國播出時收視率更高居第一，
      成為家喻戶曉之節目。「大長今」雖為戲劇名稱，惟其劇
      中介紹之許多藥材、食材、烹調方式等食療、養生方法、
      中醫等東方文化，以長篇幅、鉅細靡遺唯妙唯肖方式，教
      人如何做藥膳、如何用中藥調理身體及治病救人，已成為
      時下熱門話題，進而發展「大長今」一劇之週邊商品，從
      電視劇、相關影音產品、食譜、漫畫、小說、觀光服務到
      飲食等不勝枚舉，並授權使用「大長今」商標於食補商品
      等，讓電視台經由版權外銷及商品授權即獲利甚鉅。
    另我國之全國商業總會及財團法人台灣智庫等機構，在西
      元2005年服務業跨業整合商機系列研討會中，以「大長今
      」戲劇所衍生之經濟效益，作為我國產業未來行銷創意之
      範例加以探討。且以「大長今」或「大長今、藥膳」透過
      網路搜尋，所得相關資料即有數萬筆之多，以上種種事實
      ，堪認該「大長今」於系爭商標在93年8月6日申請註冊時
      ，已廣為相關事業或消費者所普遍認知而臻著名之程度。
      又近來韓國MBC電視台更授權護膚專家推出大長今護膚系
      列，在香港透過屈臣氏首先販售，是原告以完全相同的中
      文「大長今」作為商標圖樣，指定使用於「藥材、草藥、
      四物丸、枇杷膏．．人蔘．．．調經丸、中藥藥膳包、魚
      肝油、人蔘精、大蒜精膠囊、靈芝膠囊、胎盤素膠囊、營
      養補充劑、含維他命及礦物質之營養補充品、甲殼質膠囊
      、糖尿病患者用之營養物」等人體藥膳養生相關產品，有
      致相關公眾對其提供商品來源產生混淆誤認之虞。
  (3)相關消費者對韓國MBC電視公司之電視劇「大長今」之熟悉
    程度高。相關消費者對衝突之2商標如均為相當熟悉者，亦
    即2商標在市場併存之事實已為相關消費者所認識，且足以
    區辨為不同來源者，則應儘量尊重此一併存之事實。相關消
    費者對衝突之2商標如僅熟悉其中之一者，則就該較為被熟
    悉之商標，應給予較大之保護（參照「混淆誤認之虞」審查
    基準5.6.1及5.6.2所載）。依「大長今」一劇於亞洲地區、
    美國芝加哥之韓美電視台及我國播出時，其收視率極高走紅
    之程度觀之，顯較系爭商標為我國消費者所熟悉，已無疑義
    ，則應就較為消費者熟悉之韓國MBC電視公司電視劇「大長
    今」，給予較大之保護。
  (4)商標權在韓國係採註冊主義，本件商標法第23條第1項第12
    款相同或近似於他人著名商標或標章之規定，其所稱「他人
    」，於本件係指韓國MBC電視公司，該公司未在台灣申請「
    大長今」之商標註冊，而目前亦查無該公司在韓國申請「大
    長今」之商標註冊，惟據被告瞭解，大長今確有廣泛使用於
    商品情事，且商標法第23條第1項第12款規定所稱「相同或
    近似於他人著名商標或標章」，並不以申請商標或標章註冊
    為限，只要依其實際使用情形，達到著名程度，即應受到保
    護。
３、綜合上開2者商標圖樣近似之程度、韓國MBC電視公司之電視
    劇「大長今」著名之程度及相關消費者對2者商標熟悉之程
    度等各項因素，客觀上判斷系爭商標應有使相關公眾對其所
    表彰之商品來源或產製主體發生混淆誤信而予購買之虞，自
    有商標法第23條第1項第12款規定之適用。至原告所舉其他
    韓劇名稱作為商標而獲准註冊案例，舉凡「情定大飯店」、
    「冬季戀歌」、「商道」、「火花」等，其圖樣與案情與本
    件並不相當，且渠等僅為一般名詞或敘述語，並無使人與商
    品產生特殊涵義之聯想，與系爭商標特指某醫藥護理養生專
    家之情形迥異，案情自屬有別。況基於商標審查個案拘束原
    則，亦不得比附援引執為本件應准註冊之有利論據，故被告
    所為處分依法並無不合。
    理  由
一、原告起訴主張：被告所據以核駁系爭商標，為韓國MBC電視
    台製作之電視劇名稱，並非以商標型態使用，被告亦未提出
    該電視台使用「大長今」商標已達著名程度之相關證據，且
    系爭商標指定使用於中藥材、草藥、中藥藥膳等與藥膳養生
    相關產品，與韓國MBC電視台製作之電視劇性質相去甚遠，
    是系爭商標並無致相關公眾產生混淆誤認之虞，況且以韓國
    電視劇名稱，如「情定大飯店」、「冬季戀歌」、「商道」
    、「火花」等作為商標圖樣上之文字，獲准註冊於各種商品
    或服務者，不乏其例，自無獨以系爭商標有致公眾混淆誤認
    而不准註冊之理云云，為此訴請如聲明所示等語。
二、被告則以：原告申請註冊之系爭商標，與韓國MBC電視公司
    改編自歷史人物而製播之宮廷劇名稱「大長今」完全相同，
    該劇收視率極高，韓國MBC電視公司進而發展周邊衍生商品
    ，並授權使用「大長今」商標於食補商品等，且網路新聞已
    報導該電視台周邊商品熱賣之新聞，另我國全國商業總會及
    財團法人台灣智庫等機構在西元2005年服務業跨業整合商機
    系列研討會中，以之作為我國產業未來行銷創意之範例加以
    探討，且以「大長今」或「大長今、藥膳」透過網路搜尋，
    所得資料即有數萬筆之多，堪認「大長今」於系爭商標93年
    8月6日申請註冊時，已廣為相關事業或消費者所普遍認知而
    臻著名之程度，客觀上判斷系爭商標應有使相關公眾對其所
    表彰之商品來源或產製主體發生混淆誤信而予購買之虞，自
    有商標法第23條第1項第12款規定之適用，另原告所舉其他
    韓劇名稱作為商標而獲准註冊案例，基於商標審查個案拘束
    原則，不得比附援引等語置辯，求為判決駁回原告之訴。
三、本件原告於93年8月6日以「大長今」商標即系爭商標，指定
    使用於商標法施行細則第13條所定商品及服務分類表第5類
    之中藥材、草藥、四物丸、枇杷膏、酸痛跌打損傷敷藥、藥
    用酒、人蔘、胃藥、藥用喉糖、調經丸、中藥藥膳包、魚肝
    油、人蔘精、大蒜精膠囊、靈芝膠囊、胎盤素膠囊、營養補
    充劑、含維他命及礦物質之營養補充品、甲殼質膠囊、糖尿
    病患者用之營養物商品，向被告申請註冊。案經被告審查，
    以「大長今」為韓國MBC電視公司製作之連續劇，內容敘述
    15世紀朝鮮時代（韓國）第1個女御醫奮鬥成功之故事，該
    劇在日本、香港、美國等地播放時均廣受歡迎，在我國播出
    時收視率更高居第一，成為家喻戶曉之節目，劇中所介紹之
    藥材、食材、烹調方式、養生方法，已成為時下熱門話題，
    系爭商標未經其同意，以相同之中文「大長今」作為商標圖
    樣，指定使用於中藥材、草藥、中藥藥膳包、人蔘精、營養
    補充劑．．．等與藥膳養生相關商品，客觀上不無使消費者
    對其所表彰商品之來源或產製主體，產生混淆誤信而予購買
    之虞，依商標法第23條第1項第12款及第24條第1項規定，應
    不准註冊，乃以94年8月17日商標核駁第0000000號審定書為
    核駁之處分。原告不服，提起訴願，遭決定駁回，遂向本院
    提起行政訴訟等情，有系爭商標註冊申請書、原處分、訴願
    書、經濟部94年12月9日經訴字第09406141870號訴願決定書
    及原告起訴狀等附於原處分卷、訴願卷及本院卷可稽，堪認
    為真實。
四、按「商標有下列情形之一者，不得註冊：．．十二、相同或
    近似於他人著名商標或標章，有致相關公眾混淆誤認之虞，
    或有減損著名商標或標章之識別性或信譽之虞者。但得該商
    標或標章之所有人同意申請註冊者，不在此限。」、「前項
    第12款．．規定之情形，以申請時為準。」、「商標註冊申
    請案經審查認有前條第1項．．規定不得註冊之情形者，應
    予核駁審定。」商標法第23條第1項第12款、第2項及第24條
    第1項分別定有明文。又「本法所稱之著名，指有客觀證據
    足以認定已廣為相關事業或消費者所普遍認知者。」同法施
    行細則第16條亦有明文。
五、經查：
１、商標法於92年5月28日修正公布全文94條（自公布日起6個月
    後施行），將商標法第37條第7款原條文：「商標圖樣有左
    列情形之一者，不得申請註冊：．．七、相同或近似於他人
    著名之商標或標章，有致公眾混淆誤認之虞者。但申請人係
    由商標或標章之所有人或授權人之同意申請註冊者，不在此
    限。」修正後移列為現行商標法第23條第1項第12款規定：
    「商標有下列情形之一者，不得註冊：．．十二、相同或近
    似於他人著名商標或標章，有致相關公眾混淆誤認之虞，或
    有減損著名商標或標章之識別性或信譽之虞者。但得該商標
    或標章之所有人同意申請註冊者，不在此限。」，其修正理
    由為：「(1)世界智慧財產權組織（WIPO）於西元1999年9月
    公布關於著名商標保護規定共同決議事項，該決議明確指明
    對著名商標之認定，應考量以商品或服務之相關公眾之認識
    ，而非以一般公眾之認知判斷之；又除防止與著名商標產生
    混淆誤認之虞外，並應避免對著名商標之減損（dilution）
    產生，基於ＡＰＥＣ於89年3月決議會員國應遵守WIPO該決
    議，爰將「公眾」修正為「相關公眾」，並增訂有減損著名
    商標或標章之識別性或信譽之虞者，不得註冊。(2)本款規定
    主要是為保護著名商標或標章所有人之權益而設，如經該所
    有人同意，即無保護之必要，現行條文所稱授權人，原係指
    經商標或標章所有人同意得授權他人申請註冊之人，此種人
    同意，本質上即屬所有人之同意，無特別規定之必要，為免
    疑義，爰將『或授權人』刪除。」。
２、商標法所稱之著名，指有客觀證據足以認定已廣為相關事業
    或消費者所普遍認知者，該法第93條授權訂定之施行細則第
    16條已有明文。被告為認定商標法第23條第1項第12款所稱
    之著名商標或標章，特訂定「著名商標或標章認定要點」（
    第1點參照）；該法所稱著名商標或標章，指有客觀證據足
    以認定已廣為相關事業或消費者所普遍認知者（第2點參照
    ）；而判斷相關事業或消費者，係以商標或標章所使用商品
    或服務之交易範圍為準，包括下列3種情形，但不以此為限
    ：(1)商標或標章所使用商品或服務之實際或可能消費者。(2)
    涉及商標或標章所使用商品或服務經銷管道之人。(3)經營商
    標或標章所使用商品或服務之相關業者（第3點參照）；若
    商標或標章已為上述所列其中之一相關事業或消費者所普遍
    認知者，應認定為著名之商標或標章（第4點參照）；又著
    名商標或標章之認定，應就個案情況考量下列足資認定為著
    名之因素：(1)相關事業或消費者知悉或認識商標或標章之程
    度。(2)商標或標章使用期間、範圍及地域。(3)商標或標章推
    廣之期間、範圍及地域。所謂商標或標章之推廣，包括商品
    或服務使用商標或標章之廣告或宣傳，以及在商展或展覽會
    之展示。(4)商標或標章註冊、申請註冊之期間、範圍及地域
    。但須達足以反映其使用或被認識之程度。(5)商標或標章成
    功執行其權利之紀錄，特別指經曾經行政或司法機關認定為
    著名之情形。(6)商標或標章之價值。(7)其他足以認定著名商
    標或標章之因素（第5點參照）；上述各項因素得依下列證
    據證明之：(1)商品或服務銷售發票、行銷單據、進出口單據
    及其銷售數額統計之明細等資料。(2)國內、外之報章、雜誌
    或電視等大眾媒體廣告資料。(3)商品或服務銷售據點及其銷
    售管道、場所之配置情形。(4)商標或標章在市場上之評價、
    鑑價、銷售額排名、廣告額排名或其營業狀況等資料。(5)商
    標或標章創用時間及其持續使用等資料。(6)商標或標章在國
    內、外註冊之文件。包括其關係企業所為商標或標章註冊之
    資料。(7)具公信力機構出具之相關證明或市場調查報告等資
    料。(8)行政或司法機關所為相關認定之文件。(9)其他證明商
    標或標章著名之資料（第6點參照）；至著名商標或標章之
    認定，不以在我國註冊、申請註冊或使用為前提要件（第7
    點參照）；亦不以商標或標章所有人自行使用者為限，其關
    係企業或第三人所為商標或標章之使用資料，得併入本要點
    5各項因素考量（第8點參照）；而商標或標章之使用證據，
    應有其圖樣及日期之標示或得以辨識其使用之圖樣及日期的
    佐證資料，並不以國內為限，但於國外所為之證據資料，仍
    須以國內相關事業或消費者得否知悉為判斷（第9點參照）
    ；又著名商標或標章之認定，應由商標專責機關就本要點6
    所列證據，綜合要點5各項認定因素判斷之，但眾所周知之
    事實，不在此限（第10點參照）。查被告身為商標專責機關
    ，於審查申請註冊之商標或標章所相同或近似於他人之商標
    或標章，是否著名時，應受該要點之拘束並資為判斷之依據
    與基準，核上開規定，係參照世界智慧財產權組織公布關於
    著名商標保護之規定與精神而訂定，且與我國商標法之規定
    並無牴觸，自得予以適用。準此，系爭商標應否准予註冊，
    依法應審查被告是否有依上開認定要點而為著名商標之審查
    認定。
３、查原處分以系爭商標圖樣上之中文「大長今」，為韓國MBC
    電視公司製作之連續劇，內容敘述15世紀朝鮮時代（韓國）
    第1個女御醫奮鬥成功之故事，該劇在日本、香港、美國等
    地播放時均廣受歡迎，在我國播出時收視率更高居第一，成
    為家喻戶曉之節目，劇中所介紹之藥材、食材、烹調方式、
    養生方法，已成為時下熱門話題，系爭商標未經其同意，以
    相同之中文「大長今」作為商標圖樣，指定使用於中藥材、
    草藥、中藥藥膳包、人蔘精、營養補充劑．．等與藥膳養生
    相關商品，客觀上不無使消費者對其所表彰商品之來源或產
    製主體，產生混淆誤信而予購買之虞云云，爰不准系爭商標
    之註冊。此固非全然無見。惟揆諸上開規定及說明，其關於
    據爭商標係著名商標之認定，有未依上開認定要點之違法，
    茲析述如下：
  (1)韓國MBC電視公司92年11月出品，93年5月24日、93年6月7日
    、93年7月22日、93年8月2日、94年12月19日、95年6月13日
    、95年7月17日、95年8月4日陸續於我國行政院新聞局送審
    核准之中文片名「大長今」連續劇（其外文片名分別為「
    JEWEL IN THE PALACE」或「JANGGEUM'S DREAM」），係於
    93年7月間在臺灣地區之GTV戲劇台首次播出，有被告訴訟代
    理人於本院95年11月30日言詞辯論期日當庭提出之錄影節目
    影片資料查詢、錄影節目影片明細、維基百科網路資料等附
    本院卷可稽，則原告於93年8月6日以「大長今」商標，指定
    使用於商標法施行細則第13條所定商品及服務分類表第5類
    之中藥材、草藥、四物丸、枇杷膏、酸痛跌打損傷敷藥、藥
    用酒、人蔘、胃藥、藥用喉糖、調經丸、中藥藥膳包、魚肝
    油、人蔘精、大蒜精膠囊、靈芝膠囊、胎盤素膠囊、營養補
    充劑、含維他命及礦物質之營養補充品、甲殼質膠囊、糖尿
    病患者用之營養物商品，向被告申請註冊當時，該連續劇僅
    在臺灣播放月餘，中文「大長今」圖樣在客觀上是否已廣為
    相關事業或消費者所普遍認知，並非無疑。原處分雖認定該
    連續劇在日本、香港、美國等地播放時均廣受歡迎云云，惟
    依被告訴訟代理人所提維基百科網路資料所示，該連續劇在
    日本、香港播放之時間，分別為93年10月、94年1月（至該
    連續劇在美國播放之時間，並未見被告提出相關證據資料）
    ，均晚於原告申請註冊商標之日，且該連續劇在日本、香港
    、美國等地播放時，是否使用中文「大長今」圖樣？亦未見
    被告提出相關證據資料，尚不得遽認中文「大長今」圖樣在
    客觀上已廣為相關事業或消費者所普遍認知。再者，依被告
    訴訟代理人所提維基百科網路資料所示，韓國播出該連續劇
    之日期為92年9月15日至93年3月30日【其首播日期（92年9
    月15日）早於我國行政院新聞局「錄影節目影片明細」所載
    該連續劇之出品日期（92年11月），而該出品日期如為韓國
    MBC電視公司製作之日期，則豈有先播出後製作之理？】，
    雖早於原告申請註冊商標之日，然依上開認定要點第9點之
    規定，被告亦須提出在韓國使用中文「大長今」圖樣及日期
    之標示或得以辨識其使用之圖樣及日期的佐證資料而為國內
    相關事業或消費者得以知悉者，否則，無從得出據爭商標在
    客觀上已廣為相關事業或消費者所普遍認知之結論。
  (2)另被告訴訟代理人於本院95年11月30日言詞辯論期日當庭提
    出「大長今」於韓國登記之商標註冊資料，並表示「申請日
    據猜測應為2004年10月25日（即歸檔日期），獲准註冊日則
    確定為2005年11月28日」等語；又韓國版權擁有人Heewon
    Entertainment Inc.,Munhwa Broadcasting Corporation（
    MBC）及Sonokong Company Limited等3家公司，係於95年1
    月8日共同授權Heewon Entertainment Inc.出具授權書，再
    授權我國群英社國際股份有限公司於95年1月9日向被告申請
    「大長今」之商標註冊，而於95年11月1日獲准公告註冊（
    見被告訴訟代理人於言詞辯論期日當庭所提被告商標註冊簿
    及韓國公司授權商標註冊證明）；則上開於韓國及我國註冊
    之「大長今」商標，既均晚於原告申請註冊日－93年8月6日
    ，如何能得出在客觀上已廣為相關事業或消費者所普遍認知
    之結論？亦非無疑。
  (3)原處分另稱連續劇中所介紹之藥材、食材、烹調方式、養生
    方法，已成為時下熱門話題云云，而被告訴訟代理人於言詞
    辯論期日當庭表示「系爭商標在國內尚有使用於市售ＤＶＤ
    影片、原聲帶及養生食譜等商品」等語，依被告訴訟代理人
    所提奇摩拍賣網頁商品資料，以及原處分卷附自由時報電子
    新聞網、其他網路下載相關資料，均未見其實際使用日期之
    佐證資料，對此被告訴訟代理人亦不表爭執，經記明於言詞
    筆錄在卷可按，則上開網路資料自均不足作為證明據爭商標
    於原告申請註冊當時已臻著名之證據。
  (4)被告稱我國全國商業總會及財團法人台灣智庫等機構在西元
    2005年服務業跨業整合商機系列研討會中，以據爭商標作為
    我國產業未來行銷創意之範例加以探討云云。然查該研討會
    係於94年召開（晚於原告申請註冊商標日），依原處分卷附
    該研討會網路報導內容，顯未明揭據爭商標之使用證據，自
    不能以之作為據爭商標於原告申請註冊當時已臻著名之證據
    。
  (5)被告復稱韓國MBC電視公司自播出「大長今」連續劇之後，
    進而發展周邊衍生商品，並授權使用「大長今」商標於食補
    商品等云云，然被告並未提出據爭商標係如何使用其圖樣及
    日期之標示或得以辨識其使用之圖樣及日期的佐證資料，則
    據爭商標是否廣為相關事業或消費者所普遍認知，尚待被告
    進一步調查事證加以檢驗。
  (6)綜觀上述被告主張及所提事證，被告遽然得出據爭商標已廣
    為相關事業或消費者所普遍認知之結論，其關於著名商標之
    認定，顯未依前揭商標法施行細則第16條所要求之「有客觀
    證據足以認定已廣為相關事業或消費者所普遍認知者」，亦
    有違其發布之「著名商標或標章認定要點」之標準。
六、綜上所述，本件原處分關於遽為據爭商標係著名商標之認定
    ，既於法不合，則原處分認系爭商標有商標法第23條第1項
    第12款之不准註冊情事，而逕為核駁之審定即屬無可維持，
    訴願決定未予糾正，亦有未合，原告訴請撤銷訴願決定及原
    處分，為有理由，應予准許。再按行政法院對於人民依第5
    條規定請求應為行政處分或應為特定內容之行政處分之訴訟
    ，原告之訴雖有理由，惟案件事證尚未臻明確，應判命行政
    機關遵照其判決之法律見解對於原告作決定，行政訴訟法第
    200條第4款定有明文。本件關於原告之訴是否合於商標法應
    准註冊之其他要件，尚待被告完成實質審查，是本件事證尚
    未臻明確，原告所提起之課予義務訴訟，尚未達全部有理由
    之程度，爰依上開之規定，判命被告對於原告93年8月6日「
    大長今」商標註冊申請案（申請案號：000000000），應遵
    照本判決之法律見解作成決定，其餘部分，不應准許，應予
    駁回。
七、兩造其餘之主張及陳述，於判決結果不生影響者，不予一一
    論述。
據上論結，本件原告之訴為一部有理由，一部無理由，爰依行政
訴訟法第200條第4款、第104條、民事訴訟法第79條，判決如主
文。
中    華    民    國    95    年    12    月    14    日
                        第六庭審判長法  官  吳慧娟
                                    法  官  陳鴻斌
                                    法  官  曹瑞卿
上為正本係照原本作成。
如不服本判決，應於送達後20日內，向本院提出上訴狀並表明上
訴理由，如於本判決宣示後送達前提起上訴者，應於判決送達後
20日內補提上訴理由書（須按他造人數附繕本）。
中    華    民    國    95    年    12    月    14    日
                                    書記官  方偉皓


司法院資訊處製作；財團法人民間司法改革基金會備份。
